【裁判字號】    98,交抗,2368
【裁判日期】    981016
【裁判案由】    違反道路交通管理處罰條例
【裁判全文】
臺灣高等法院交通事件裁定            98年度交抗字第2368號
抗   告   人
即原處分機關  交通部公路總局新竹區監理所新竹市監理站
受  處 分 人  甲○○
上列抗告人因受處分人違反道路交通管理處罰條例案件，不服臺
灣新竹地方法院，中華民國九十八年九月十一日所為之裁定（九
十八年度交聲字第四九五號），提起抗告，本院裁定如下：
    主  文
抗告駁回。
    理  由
一、原處分意旨略以：本件異議人即受處分人甲○○於民國九十
    八年五月三十日凌晨三時三十九分許騎乘車牌號碼ＲＮＷ─
    ０二五號輕型機車，行經新竹市○○路、平和街街口，為警
    攔查並施以酒精測試器測試，酒精濃度每公升０．八六毫克
    ，以受處分人「酒後駕車經測試值為每公升０．八六毫克」
    而掣單舉發。嗣受處分人有關違背安全駕駛刑事案件部分經
    檢察官為緩起訴處分，原處分機關遂於九十八年八月十二日
    依道路交通管理處罰條例第三十五條第一項第一款之規定，
    裁處受處分人罰鍰新臺幣（下同）四萬五千元，並吊扣駕駛
    執照十二個月及施以道安講習。
二、原裁定以：
（一）按汽車駕駛人飲用酒類或其他類似物後其吐氣所含酒精濃
      度超過每公升０．二五毫克或血液中酒精濃度超過百分之
      ０．０五以上者，不得駕車，道路交通安全規則第一百十
      四條第二款定有明文；汽車駕駛人，駕駛汽車經測試檢定
      酒精濃度超過規定標準者，處一萬五千元以上六萬元以下
      罰鍰，並當場移置保管該汽車及吊扣其駕駛執照一年，道
      路交通管理處罰條例第三十五條第一項第一款亦定有明文
      。
（二）次按，九十四年二月五日公布，於九十五年二月五日施行
      之行政罰法第二十六條規定：「一行為同時觸犯刑事法律
      及違反行政法上義務規定者，依刑事法律處罰之。但其行
      為應處以其他種類行政罰或得沒入之物而未經法院宣告沒
      收者，亦得裁處之。前項行為如經不起訴處分或為無罪、
      免訴、不受理、不付審理之裁判確定者，得依違反行政法
      上義務規定裁處之。」此即所謂一事不二罰原則，究其立
      法目的，係因一行為同時觸犯刑事法律及違反行政法上義
      務規定時，由於刑罰與行政罰同屬對不法行為之制裁，而
      刑罰之懲罰作用較強，故依刑事法律處罰，即足資警惕時
      ，實無一事二罰再處行政罰之必要，且刑事法律處罰，由
      法院依法定程序為之，較符正當法律程序，應予優先適用
      ，故同時觸犯刑事法律及違反行政法上義務規定之行為，
      行政機關得否科以與刑罰相類之行政罰處罰，端視該行為
      之刑事訴追或審判程序終局結果而定，在刑事訴追、審判
      程序尚未終局確定前，行政機關自不得逕予裁罰；至於罰
      鍰以外之沒入或其他種類行政罰，因兼具維護公共秩序之
      作用，為達行政目的，行政機關仍得並予裁處。又此所稱
      「其他種類行政罰」，係指違反行政法上之義務應受「裁
      罰性」之「不利處分」而言，依行政罰法第二條規定，應
      包括限制或禁止行為之吊扣證照處分在內。
（三）又觸犯刑事法律之犯罪行為，除得經檢察官之起訴，並由
      法院審理後，為有罪科刑、無罪、免訴、不受理、不付審
      理之裁判外，如檢察官認該行為所涉為死刑、無期徒刑或
      最輕本刑三年以上有期徒刑以外之罪，於參酌刑法第五十
      七條所列事項及公共利益之維護，認以緩起訴為適當者，
      得定一年以上三年以下之緩起訴期間為緩起訴，並同時命
      被告為一定之金錢給付，刑事訴訟法第二百五十三條之一
      、之二分別定有明文可參。再經檢察官為緩起訴處分者，
      於緩起訴猶豫期間內，檢察官可對被告持續觀察，若被告
      於期間內故意更犯有期徒刑以上之罪經檢察官提起公訴、
      或於緩起訴前因故意犯他罪而於緩起訴期間內受有期徒刑
      以上之刑之宣告、或違背刑事訴訟法第二百五十三條之二
      第一項各款之應遵守或履行事項之情形時，得依職權或依
      告訴人之聲請，將緩起訴處分撤銷，並依法追訴，亦即在
      緩起訴處分之猶豫期間內，刑事訴追程序仍未終局確定，
      此與不起訴處分確定後，刑事訴追程序即告終結，檢察官
      原則上不得就同一行為再行起訴之法律效果迥異。是以，
      緩起訴處分期間尚未屆滿之前，自不得認為已有不起訴處
      分之法律效果，無適用行政罰法第二十六條第二項規定之
      餘地。
（四）經查：
  １、本件受處分人於九十八年五月三十日凌晨三時三十九分許
      ，騎乘車牌號碼ＲＮＷ─０二五號輕型機車行經新竹市○
      ○路、平和街街口，為警以酒精測試器測試，測得其呼氣
      酒精濃度達每公升０．八六毫克之事實，為受處分人所不
      爭執，足認受處分人騎乘輕型機車經測試檢定酒精濃度超
      過規定標準之違規行為，堪以認定。又受處分人因上開公
      共危險案件，經臺灣新竹地方法院檢察署檢察官於九十八
      年六月二日處分緩起訴，諭知緩起訴期間一年，並應向指
      定之公益團體即財團法人法律扶助基金會新竹分會捐款二
      萬五千元，經依職權送臺灣高等法院檢察署再議，經臺灣
      高等法院檢察署檢察官於同年月二十六日以九十八年度上
      職議字第六六四五號處分書駁回確定，業經本院依職權調
      取臺灣新竹地方法院檢察署九十八年度速偵字第一一四二
      號卷（內附臺灣高等法院檢察署九十八年度上議字第六六
      四五號處分書）核閱無訛，而本件受處分人之緩起訴期間
      自九十八年六月二十六日起至九十九年六月二十五日止，
      亦有臺灣高等法院全國前案簡列表乙份在卷可考。
  ２、受處分人所受緩起訴處分期間為一年，即自九十八年六月
      二十六日起至九十九年六月二十五日止，於此期間內，受
      處分人仍有因刑事訴訟法第二百五十三條之三第一項各款
      規定，經檢察官撤銷緩起訴處分繼續偵查或起訴，而受刑
      事處罰之可能，此時行政機關若逕行依法行政裁罰，毋寧
      將使受處分人有同時遭受行政處罰及刑事處罰之危險。準
      此，原處分機關自不得於緩起訴期間屆滿前，依道路交通
      管理處罰條例第三十五條第一項第一款規定逕予裁處交通
      違規者罰鍰之處分，是原處分機關於九十八年八月十二日
      裁處受處分人罰鍰四萬五千元，即與行政罰法第二十六條
      第一項前段、第二項規定有違，難謂適法。
  ３、原處分裁處吊扣受處分人駕駛執照十二個月部分及施以道
      安講習部分，揆諸前揭說明，既屬達成遏止酒後駕車之不
      法行為，維護道路交通用路權人之安全法益等行政目的所
      必要之不利處分，縱受處分人因同一酒後駕車行為涉犯公
      共危險罪嫌而另受檢察官發動刑事訴追，依行政罰法第二
      十六條第一項但書之規定，仍得裁處之，不受同條項前段
      「一事不二罰」原則之拘束。
（五）綜上，原處分裁處受處分人罰鍰四萬五千元部分，核與行
      政罰法第二十六條第一項前段、第二項規定不符，因有可
      議，應予撤銷，俟上開緩起訴處分期間屆滿而終局確定後
      ，再由行政機關另為適法之處分；至於裁處吊扣受處分人
      駕駛執照十二個月及施以道安講習部分，則與行政罰法第
      二十六條第一項但書規定相符，並無違誤，受處分人聲明
      異議為無理由，應予駁回。
三、本件抗告意旨略以：
    受處分人雖經檢察官課予向指定公益團體捐二萬五千元之處
    分，惟按道路交通管理處罰條例第三十五條第八項：「前項
    汽車駕駛人，經裁判確定處以罰金低於本條例第九十二條第
    三項（九十六年一月二十九日修訂為第四項）所訂最低罰鍰
    基準規定者，應依本條例裁決繳納不足最低罰鍰之部分。」
    受處分人違反道路交通管理處罰條例第三十五條第一項規定
    ，依法應罰鍰四萬五千元，原審裁定關於裁處受處分人罰鍰
    四萬五千元部分撤銷，於法理上應有漏未審酌同條第八項規
    定之處，爰請撤銷原裁定，另為適當之裁定等語。
四、本院之判斷：
（一）原處分對於受處分人酒後駕車部分之處罰，係基於單一違
      規行為，依據同一法律規定（道路交通管理處罰條例第三
      十五條第一項第一款、第二十四條第一項第二款）所為之
      處罰，其處罰方式雖有三種，然實際則為單一處分，無法
      割裂，故受處分人聲明異議時雖謹就原處分裁處罰鍰之部
      分聲明異議，惟基於上開原則，原處分就受處分人酒後駕
      車行為所違反道路交通管理處罰條例規定而裁處之裁決全
      部，均在聲明異議範圍內，應受法院審查，先予敘明。
（二）按行政罰法第二十六條第二項規定，雖未明文包括緩起訴
      處分在內，而緩起訴處分確定時，被告可免於刑事訴追，
      與受不起訴處分效果相同。然緩起訴處分，為介於起訴及
      微罪職權不起訴間緩衝制度設計。其具體效力依刑事訴訟
      法第二百六十條規定，於緩起訴處分期間屆滿未經撤銷者
      ，非有同條第一款或第二款情形之一，不得對於同一案件
      再行起訴，即學理上所稱實質確定力，足見在緩起訴期間
      內，尚無實質確定力可言（九十四年台非字第二一五號判
      例、九十五年度台非字第二八四號判決參照）。是觸犯刑
      事法律之犯罪行為，符合緩起訴要件，雖經檢察官為緩起
      訴處分，然就要件言，緩起訴基本上係認被告有犯罪嫌疑
      ，而暫緩起訴，並得課被告予一定負擔或指示（刑事訴訟
      法第二百五十三條之二第一項參照），此與不起訴處分係
      因犯罪嫌疑不足或其他原因（同法第二百五十二條、第二
      百五十三條），不得附條件或負擔，顯有不同，且檢察官
      依刑事訴訟法第二百五十三條之二第一項第四款規定為緩
      起訴處分，命被告向公益團體捐款者，被告係履行檢察官
      為緩起訴處分命令，此等命令名義上雖非刑罰，但仍是一
      種特殊的處遇措施，會產生未經裁判即生終局處理案件的
      實質效果，性質上已係實質的制裁，造成被告財產減少的
      影響，亦即性質上屬處分金，與罰金無異，可知緩起訴處
      分是一種刑事處罰。緩起訴處分向公益團體捐款所為之處
      分命令於確定後，性質上類似刑事確定裁判所處以之罰金
      刑。
（三）次按汽車駕駛人酒精濃度超過規定標準，經刑事裁判確定
      處以罰金低於道路交通管理處罰條例第九十二條第三項（
      實為第四項，法條漏未隨同修正）所訂最低罰鍰基準規定
      者，應依本條例裁決繳納不足最低罰鍰部分，道路交通管
      理處罰條例第三十五條第八項定有明文。本件受處分人前
      依檢察官之命令所支付緩起訴處分金二萬五千元，所產生
      之財產上不利益，與罰金無異，自屬刑事處罰，固有道路
      交通管理處罰條例第三十五條第八項規定之適用。然，受
      處分人所受之緩起訴處分至今尚未確定（至九十九年六月
      二十五日始行確定），在緩起訴處分期間尚未屆滿之前，
      自不得認為已有不起訴處分之法律效果，尚無適用行政罰
      法第二十六條第二項規定之餘地。原處分機關自應待受處
      分人之緩起訴期間屆滿後、緩起訴確定時，或於該緩起訴
      嗣後因故被撤銷、受處分人被起訴經法院判刑確定後，再
      依據當時情況，若其所受之處分金或刑事處罰低於道路交
      通管理處罰條例第九十二條第三項（第四項）所訂最低罰
      鍰基準規定者，始得依道路交通管理處罰條例第三十五條
      第八項規定裁處受處分人罰鍰，方為適法。
五、綜上所述，原審法院認原處分裁處受處分人罰鍰四萬五千元
    部分，核與行政罰法第二十六條第一項前段、第二項規定不
    符，因有可議，應予撤銷，並說明俟上開緩起訴處分期間屆
    滿而終局確定後，再由行政機關另為適法之處分；至於裁處
    吊扣受處分人駕駛執照十二個月及施以道安講習部分，則與
    行政罰法第二十六條第一項但書規定相符，並無違誤，因而
    駁回受處分人之聲明異議，經核原裁定之認事、用法並無違
    誤。本件抗告既為無理由，自應予駁回。
據上論斷，應依道路交通案件處理辦法第二十六條，刑事訴訟法
第四百十二條，裁定如主文。
中    華    民    國    98    年    10    月    16    日
                  刑事第十三庭  審判長法  官  曾德水
                                      法  官  崔玲琦
                                      法  官  遲中慧
以上正本證明與原本無異。
不得再抗告。
                                      書記官  陳韋杉
中    華    民    國    98    年    10    月    16    日


司法院資訊處製作；財團法人民間司法改革基金會備份。
